【裁判字號】    97,訴,141
【裁判日期】    970609
【裁判案由】    分割共有物
【裁判全文】
臺灣雲林地方法院民事判決               97年度訴字第141號
原      告  Ｄ○○
被      告  Ｅ○○
            Ｆ○○
                      號
兼  上一人
訴訟代理人  Ｃ○○
被      告  卯○○
            Ｚ○○
            Ｖ○○
                      4弄2之.
共      同
訴訟代理人  Ｕ○○
被      告  戌○○
                      15之3.
            天○○
            子○○
            酉○○
共      同
訴訟代理人  亥○○○
被      告  Ｈ○○○
訴訟代理人  Ｊ○○
            Ｉ○○
被      告  辛○○
            庚○○
            己○○
                      9號3樓.
            巳○○
            玄○○
            壬○○
            宙○○
            Ｇ○○○
            申○○
            未○○
            黃○○
            Ａ○○
                      7號
            癸○○
                      之9號4.
兼上  十人
訴訟代理人  Ｔ○○○
被      告  寅○○
            丑○○
                      號
兼  上二人
訴訟代理人  地○○
被      告  宇○○
                      11弄1.
            Ｂ○○
            Ｓ○○○
            午○○
                      12號6.
            Ｏ○○
                      弄1號5.
            Ｍ○○
            Ｎ○○
            Ｐ○○
            Ｋ○○
            Ｌ○○
            丁○○
                      之3
            丙○○
            甲○○
                      號
上  一  人
訴訟代理人  戊○○
被      告  乙○○
            Ｘ○○
            Ｙ○○
            Ｗ○○
                      4弄2之.
            Ｑ○○○
            辰○○
                      127號.
            Ｒ○○
                      7號
上列當事人間請求分割共有物事件，本院於民國97年5 月26日言
詞辯論終結，判決如下：
    主  文
被告卯○○、Ｚ○○、Ｖ○○、戌○○、天○○、子○○、酉○○、Ｈ○○○、辛○○、庚○○、己○○、巳○○、玄○○、壬○○、宙○○、Ｇ○○○、申○○、未○○、黃○○、Ａ○○、
癸○○、Ｔ○○○、寅○○、丑○○、地○○、宇○○、Ｂ○○
、Ｓ○○○、午○○、Ｏ○○、Ｍ○○、Ｎ○○、Ｐ○○、Ｋ○○、Ｌ○○、丁○○、丙○○、甲○○、乙○○、Ｘ○○、Ｙ○○、Ｗ○○、Ｑ○○○、辰○○，應就坐落雲林縣斗六市○○○
段三一一地號、地目旱、面積０．二三三００二公頃土地，及同
地段三一二地號、地目旱、面積０．四三五０七八公頃土地，與
同地段三一三地號、地目原、面積０．九三六七八四公頃土地，
被繼承人林烏肉應有部分一七五二分之一八四、一七五二分之一
八四、二分之一，辦理繼承登記。
兩造共有上開三一一、三一二、三一三號土地，以雲林縣斗六地
政事務所民國九十七年三月二十五日複丈成果圖所示方法分割，
即：
符號Ａ部分面積０．四五六八九公頃土地分歸原告，及被告Ｃ○○、Ｅ○○、Ｆ○○共同取得，並按應有部分各四分之一比例保
持共有。
符號Ｂ部分面積０．六０九四一九公頃土地分歸被告Ｒ○○取得
。
符號Ｃ部分面積０．五三八五五五公頃土地分歸被告卯○○、Ｚ
○○、Ｖ○○、戌○○、天○○、子○○、酉○○、Ｈ○○○、
辛○○、庚○○、己○○、巳○○、玄○○、壬○○、宙○○、
Ｇ○○○、申○○、未○○、黃○○、Ａ○○、癸○○、Ｔ○○○、寅○○、丑○○、地○○、宇○○、Ｂ○○、Ｓ○○○、午
○○、Ｏ○○、Ｍ○○、Ｎ○○、Ｐ○○、Ｋ○○、Ｌ○○、丁○○、丙○○、甲○○、乙○○、Ｘ○○、Ｙ○○、Ｗ○○、Ｑ
○○○、辰○○共同取得，並保持公同共有。
訴訟費用由兩造按原應有部分比例負擔。
    事實及理由
一、被告Ｆ○○、Ｃ○○、Ｈ○○○、辛○○、己○○、寅○○
    、丑○○、地○○、宇○○、Ｂ○○、Ｓ○○○、午○○、
    Ｏ○○、Ｍ○○、Ｎ○○、Ｐ○○、Ｋ○○、Ｌ○○、丁○○、丙○○、甲○○、乙○○、Ｘ○○、Ｙ○○、Ｗ○○、
    Ｑ○○○、辰○○未於言詞辯論期日到場，核無民事訴訟法
    第386 條各款所列情形，爰依原告聲請，由其一造辯論而為
    判決。
二、原告主張：坐落雲林縣斗六市○○○段311 地號、地目旱、
    面積0.233002公頃土地（下稱系爭311 號土地），及同地段
    31 2地號、地目旱、面積0.435078公頃土地（下稱系爭312
    號土地），與同地段313 地號、地目原、面積0.936784公頃
    土地（下稱系爭313 號土地）為兩造共有，應有部分各如土
    地登記謄本所載之權利範圍欄所示，原告欲分割土地以便利
    土地之利用，然系爭土地土地共有人之一林烏肉於民國65年
    1 月16日死亡，而林烏肉之繼承人即被告卯○○、Ｚ○○、
    Ｖ○○、戌○○、天○○、子○○、酉○○、Ｈ○○○、辛○○、庚○○、己○○、巳○○、玄○○、壬○○、宙○○
    、Ｇ○○○、申○○、未○○、黃○○、Ａ○○、癸○○、
    Ｔ○○○、寅○○、丑○○、地○○、宇○○、Ｂ○○、Ｓ
    ○○○、午○○、Ｏ○○、Ｍ○○、Ｎ○○、Ｐ○○、Ｋ○○、Ｌ○○、丁○○、丙○○、甲○○、乙○○、Ｘ○○、
    Ｙ○○、Ｗ○○、Ｑ○○○、辰○○（以下簡稱被告卯○○
    等44人）尚未辦理繼承登記，為此被告卯○○等44人應就系
    爭31 1、312 、313 號土地被繼承人林烏肉應有部分1752分
    之18 4、1752分之184 、2 分之1 辦理繼承登記後，以利分
    割。又系爭311 、312 、313 號土地迄今仍保持共有，致土
    地均無法充分利用，而兩造間並未定有不能分割之期限，亦
    無因物之使用目的，不能分割之情形，為充份利用各共有人
    土地，爰依民法第823 條第1 項規定訴請裁判分割等語。並
    聲明：如主文所示。
三、被告部分：
  (一)被告辛○○、己○○、宇○○、Ｂ○○、Ｓ○○○、午○○
    、Ｏ○○、Ｍ○○、Ｎ○○、Ｐ○○、Ｋ○○、Ｌ○○、丁○○、丙○○、乙○○、Ｗ○○、辰○○未於言詞辯論期日
    到場，亦未提出書狀作何聲明或陳述。
  (二)被告Ｆ○○、Ｃ○○、Ｈ○○○、寅○○、丑○○、地○○
    、甲○○、Ｘ○○、Ｙ○○、Ｑ○○○未於最後言詞辯論期
    日到場，惟據其以前所為之陳稱，及其餘到場之被告均稱：
    同意原告之分割方案等語。
四、按各共有人得隨時請求分割共有物，但因物之使用目的不能
    分割或契約訂有不分割之期限者，不在此限。又共有物之分
    割，依共有人協議之方法行之，分割方法不能協議決定者，
    法院得因任何共有人之聲請，命為左列之分配：一、以原物
    分配於各共有人。二、變賣共有物，以價金分配於各共有人
    ，民法第823 條第1 項、第824 條第1 項、第2 項分別定有
    明文。原告主張系爭311 、312 、313 號土地為兩造所共有
    ，應有部分各如土地登記謄本所載之權利範圍欄所示，原告
    欲分割土地以便利土地之利用，然系爭311 、312 、313 號
    土地共有人之一林烏肉於65年1 月16日死亡，而林烏肉之繼
    承人即被告卯○○等44人尚未辦理繼承登記，為此被告卯○○等44人應就系爭311 、312 、313 號土地被繼承人林烏肉
    應有部分1752分之18 4、1752分之184 、2 分之1 辦理繼承
    登記後，以利分割。又系爭311 、312 、313 號土地之共有
    人間並無不分割之特約，亦無因物之使用目的不能分割之情
    形，惟無法達成協議分割等情，業據原告提出地籍圖謄本、
    土地登記謄本、繼承系統表、戶籍謄本為證，並經本院現場
    履勘明確，製有勘驗筆錄在卷可稽，復為被告所不爭執，再
    徵之上開土地共有人之一辛○○、己○○、宇○○、Ｂ○○
    、Ｓ○○○、午○○、Ｏ○○、Ｍ○○、Ｎ○○、Ｐ○○、
    Ｋ○○、Ｌ○○、丁○○、丙○○、乙○○、Ｗ○○、辰○○迭經本院傳喚，均未到庭主張其等權利，亦未就分割之方
    法有所主張，顯已無法協議分割以觀，足認兩造無法達成協
    議分割，堪信原告上開之主張屬實，是原告以兩造不能達成
    分割協議，訴請被告卯○○等44人辦理繼承登記，及裁判分
    割系爭土地，應予准許。
五、按裁判上定共有物之分割分法，法院有審酌共有物各種情形
    ，顧及共有人全體利益而自由裁量之權，不受任何當事人主
    張之拘束，最高法院29年度上字第1792號、49年度台上字第
    2569號判例可資參照。查系爭311 、312 、313 號土地形狀
    均近似長方形，面積分別為0.233002、0.435078、0.936784
    公頃，東、西臨產業道路對外交通，如現況圖（見雲林縣斗
    六地政事務所97年1 月23日複丈成果圖）編號Ａ為竹林，使
    用面積0.475637公頃，現為原告，及被告Ｃ○○、Ｅ○○、
    Ｆ○○使用；編號Ｂ為桃花心木林，使用面積0.608483公頃
    ，現為被告Ｒ○○使用；編號Ｃ為茂谷柑樹林、柳丁樹林，
    使用面積0.520744公頃，現為寅○○、丑○○、地○○使用
    等情，業經本院會同雲林縣斗六地政事務所勘驗現場明確，
    並製有勘驗筆錄，及該所97年1 月23日土地複丈成果圖在卷
    可憑。本院審酌原告所主張之雲林縣斗六地政事務所97 年3
    月25日複丈成果圖所示方法分割，係依兩造現使用區域為分
    割原則，變動較小，亦無他人互相配合之牽制，影響較小，
    且分割後兩造取得之土地均屬方正，各共有人間均便於利用
    ，並均臨道路出入方便，符合大多數人之利益，及土地之經
    濟利用，並經被告Ｅ○○、Ｆ○○、Ｃ○○、卯○○、Ｚ○○、Ｖ○○、戌○○、天○○、子○○、酉○○、Ｈ○○○
    、庚○○、巳○○、玄○○、壬○○、宙○○、Ｇ○○○、
    申○○、未○○、黃○○、Ａ○○、癸○○、Ｔ○○○、寅
    ○○、丑○○、地○○、甲○○、Ｘ○○、Ｙ○○、Ｑ○○○、Ｒ○○同意此分割方案，故認依原告主張之分割方案即
    雲林縣斗六地政事務所97年3 月25日之複丈成果圖所示方法
    分割對兩造較公平、合理，且符合土地整體之利用價值並兼
    及兩造間共有價值平等均衡原則，乃判決如主文第2 項所示
    。
六、末查，分割共有物乃具非訟事件之性質，本院斟酌何種分割
    方法較能增進共有物之經濟效益，並兼顧兩造之利益，以決
    定適當之分割方法，不因何造起訴而有不同，故原告請求分
    割之訴雖有理由，惟關於訴訟費用負擔，以共有人全體各按
    其應有部分比例負擔，方屬事理之平，併此敘明。
七、訴訟費用負擔之依據：民事訴訟法第80條之1 、第85條第2
    項。
中    華    民    國    97    年    6     月    9     日
                  民事第二庭    法  官  陳秋如
以上正本係照原本作成
如對本判決上訴，須於判決送達後20日內向本院提出上訴狀（需
按他造人數提出繕本）
中    華    民    國    97    年    6     月    9     日
                                書記官  王秀如


司法院資訊處製作；財團法人民間司法改革基金會備份。
